臺灣臺北地方法院民事判決　　　　　　　98年度訴字第1338號
原　　　告　宜祥投資股份有限公司
法定代理人　陳文明
訴訟代理人　游孟輝律師
複代理人　　米承文律師
被　　　告　陳文德
訴訟代理人　賀華谷律師
上開當事人間請求遷讓房屋事件，經本院於中華民國99年12月28
日言詞辯論終結，判決如下：
    主      文
原告之訴及假執行之聲請均駁回。
訴訟費用由原告負擔。
    事實及理由
一程序方面：原告之法定代理人於民國98年8月31日變更為陳文
  明（參見本院卷(一)第155頁之臺北市政府98年8月31日府產業商
  字第09888254600號函），業經聲明承受訴訟。
二原告起訴主張：臺北市○○區○○段4小段1091建號建物（門
  牌成都路153號8樓，下稱系爭8樓房屋）於66年間3月新建完成
  時，即第1次登記為原告所有，其頂樓如臺北市建成地政事務
  所98年12月4日複丈成果圖所示面積57.16平方公尺之增建物（
  下稱系爭9樓增建物）則係原告於74年間出資興建而原始取得
  所有權。被告未曾居住使用系爭9樓增建物，且於79年4月14日
  即隨其母陳蕭阿巧自系爭8樓房屋遷居紹興北街31巷5號6樓房
  屋（下稱紹興北街房屋）迄今，詎自97年5月間起為阻撓原告
  處分系爭8樓房屋及9樓增建物，擅自更換門鎖，置於其管領力
  之下，無權占用之，經原告去函催告遷讓未果等情，依民法第
  767條之規定，求為判命被告將系爭8樓房屋及9樓增建物騰空
  遷讓返還原告之判決，並願供擔保，請准宣告假執行。
三被告辯稱：系爭8樓房屋坐落之臺北市○○區○○段4小段449
  、450地號土地（重測前為龍山區○○段○○段19-50、19-51地
  號），原屬被告之父陳樟（59年1月14日死亡）所有，建有舊
  址為成都路97號之兩層建物，被告之大哥陳權太依陳樟之指示
  ，於59年2月2日將上開土地借名登記為訴外人謝燃燈所有，59
  年5月29日再登記為訴外人麗樂電器有限公司所有，63年間與
  訴外人蘇琦祥合作，拆除地上兩層建物，改建為系爭8樓房屋
  所在之地上8層、地下1層大樓，陳家分得之5至8樓房屋實屬被
  告之母陳蕭阿巧（97年8月1日死亡）所有，且由陳蕭阿巧指揮
  管理，借名登記為不同人所有。系爭8樓房屋於66年3月8日建
  造完成後即直接借名登記為原告所有，其後始終由陳蕭阿巧與
  被告共同居住使用。系爭9樓增建物係陳蕭阿巧於73年出資建
  造，連同系爭8樓房屋均交由被告管領使用，陳蕭阿巧生前即
  表明要將系爭8樓房屋及9樓增建物留給被告居住，有贈與被告
  之意，被告自有權管領使用。再者，被告以所有之意思，和平
  繼續占有系爭9樓增建物迄今逾20年，已取得系爭9樓增建物之
  所有權。縱然系爭9樓增建物為原告所有，依司法院大法官會
  議釋字第107號解釋之意旨，未登記不動產之回復請求權有15
  年消滅時效之適用，則原告之回復請求權已罹於15年時效而消
  滅等語。聲明請求駁回原告之訴及其假執行之聲請，如受不利
  判決，願供擔保，請准宣告免為假執行。
四本院之判斷：
  原告主張被告自97年5月間起無權占用原告所有之系爭8樓房屋
  及9樓增建物等情，被告則辯稱系爭8樓房屋實係被告之母陳蕭
  阿巧所有，於66年3月8日建造完成後直接借名登記於原告名下
  ，系爭9樓增建物亦由陳蕭阿巧出資興建，且均由陳蕭阿巧與
  被告共同居住使用，陳蕭阿巧將系爭8樓房屋及9樓增建物贈與
  被告，並交給被告被告管領使用，被告非無權占用等語。經查
  ：
  (一)原告於66年6月11日因第1次登記取得系爭8樓房屋之所有權
    ，有建物登記謄本附卷可稽（參見本院卷(一)第7頁），並為
    兩造所不爭執（參見本院卷(一)第107頁之98年8月18日言詞辯
    論筆錄）；被告辯稱系爭8樓房屋係被告之母陳蕭阿巧所有
    而借名登記在原告名下等情，縱然屬實，惟於借名登記關係
    消滅前，並不影響原告為系爭8樓房屋所有權人之事實。另
    原告主張於74年間出資興建系爭9樓增建物而原始取得所有
    權等情，亦有兩造不爭執之臺北市稅捐機處萬華分處98年11
    月26日北市稽萬華乙字第09831550000號函所載：系爭9樓增
    建物自74年起之納稅義務人為原告等語（參見本院卷(一)第
    275頁、卷(二)第4頁之99年3月16日言詞辯論筆錄）為證；被
    告雖辯稱系爭9樓增建物係由陳蕭阿巧出資興建，然所舉證
    人即被告同父異母之兄陳權太證稱：系爭9樓增建物係陳蕭
    阿巧出資興建，因陳蕭阿巧未向我拿錢，也未向原告拿錢，
    故我認為應是陳蕭阿巧自己出資等語（參見本院卷(一)第279
    頁之99年2月9日言詞辯論筆錄），僅能證明系爭9樓增建物
    興建時，陳蕭阿巧未向原告或陳權太取得資金，尚難積極證
    明系爭9樓增建物確為陳蕭阿巧出資興建。參酌證人陳權太
    另證稱：陳蕭阿巧於96年10月初住進臺大醫院前曾提到要把
    系爭8樓房屋留下來，並未具體說明所有權要給誰，其想法
    為系爭8樓房屋歸原告，意思是民法上之所有權，而系爭增
    建物只是附帶的違章建築，亦未具體說明所有權要給誰等語
    （參見本院卷(二)第64頁之99年8月24日言詞辯論筆錄），可
    見陳蕭阿巧認為系爭9樓增建物附屬於系爭8樓房屋，則系爭
    9樓增建物既於74年即登記納稅義務人為原告，亦堪認應與
    系爭8樓房屋同屬原告所有。另被告雖辯稱陳蕭阿巧將系爭9
    樓增建物贈與被告等語，然未據舉證；又辯稱已因時效取得
    系爭9樓增建物之所有權等語，亦未證明其占有係基於所有
    之意思所為，所辯均難採信。
  (二)其次，原告雖主張被告無權占有系爭8樓房屋及9樓增建物，
    然查：
    1.被告辯稱原告之董事均為被告之兄長等情，為原告所不爭
      執。則依證人陳權太證稱：原告係陳蕭阿巧為辦理登記系
      爭8樓房屋才設立的公司，屬於陳蕭阿巧的公司，其股東
      由陳蕭阿巧決定等語（參見本院卷(一)第279頁之99年2月9
      日言詞辯論筆錄、卷(二)第64頁之99年8月24日言詞辯論筆
      錄）及證人即原告之監察人彭學聖結證稱：原告並未實際
      營運，現有資產僅餘系爭8樓房屋等語（參見本院卷(二)第
      15頁之99年6月8日言詞辯論筆錄），可見原告並非為商業
      營運而成立之公司，而係陳蕭阿巧為辦理系爭8樓房屋之
      所有權登記，以其子之名義為股東所設者。故系爭8樓房
      屋雖登記為原告所有、系爭9樓增建物亦登記原告為納稅
      義務人，然於陳蕭阿巧在世時，有權管理使用者實應為陳
      蕭阿巧。
    2.系爭8樓房屋於66年6月11日辦理第1次登記為原告所有後
      ，陳蕭阿巧即於66年7月9日將戶籍遷入系爭8樓房屋，未
      曾遷出（參見本院卷(一)第100頁之戶籍謄本），可推定陳
      蕭阿巧至去世前始終以系爭8樓房屋為住所。再依證人陳
      權太證稱：系爭8樓房屋由陳蕭阿巧帶著尚未結婚的兒子
      包括被告居住，直到陳蕭阿巧過世為止，期間我曾提供紹
      興北街房屋給陳蕭阿巧居住，兩邊來來去去，陳蕭阿巧搬
      至紹興北街後，被告仍居住系爭8樓房屋，亦是兩邊來來
      回回照顧陳蕭阿巧，系爭8樓房屋一向由陳蕭阿巧交給被
      告管理，陳蕭阿巧曾於78年間問我有無意見，我說沒有意
      見，陳蕭阿巧曾提到她過世以後，系爭8樓房屋及9樓增建
      物要給被告繼續使用，因為被告長久以來都照顧陳蕭阿巧
      ，系爭9樓增建物包括在系爭8樓房屋之內等語（參見本院
      卷(一)第279、280頁之99年2月9日言詞辯論筆錄、卷(二)第64
      頁之99年8月24日言詞辯論筆錄）、證人彭學聖結證稱：
      我於70幾年間去過系爭8樓房屋，曾遇到陳蕭阿巧，97年
      以前亦曾在紹興北街房屋見到陳蕭阿巧，陳蕭阿巧說與被
      告同住，且說都是被告在照顧她，我只能說被告照顧最多
      等語（參見本院卷(二)第16、17頁之99年6月8日言詞辯論筆
      錄），及原告所提陳蕭阿巧之子陳光治、陳哲雄、陳文光
      、陳文賢、陳文明於97年6月17日聲請對陳蕭阿巧宣告禁
      治產之書狀記載「聲請人等之母親，雖陳文德一段時間參
      與照顧，但其照顧…專憑其一已好惡處理，導致母親如今
      因結核病而長期臥病於臺大醫院負壓病房超過7個月以上
      ，…有臺北市市立聯合醫院疾病管制院區95年11月14日函
      、…96年11月15日臺北市政府衛生局要求配合治療函…聲
      請人所以提出本件聲請，並請求指定監護人為陳光治，其
      最主要目的即在排除陳文德對母親之醫療干擾…」等語，
      則可見陳蕭阿巧確曾實際居住使用系爭8樓房屋，而被告
      於陳蕭阿巧生前則因長期照顧陳蕭阿巧而居住使用系爭8
      樓房屋連同系爭9樓增建物，陳蕭阿巧亦因此同意死後仍
      由被告繼續居住使用系爭8樓房屋及9樓增建物。陳蕭阿巧
      既有權管理使用系爭8樓房屋及9樓增建物，被告經陳蕭阿
      巧同意於陳蕭阿巧死後繼續居住使用，難認係無權占有。
    3.至於原告雖主張：被告於79年4月14日即隨陳蕭阿巧自系
      爭8樓房屋遷居紹興北街房屋迄今，陳蕭阿巧不可能因被
      告多年管理使用而決定將系爭8樓房屋及系爭9樓增建物交
      由被告使用等語，並以證人彭學聖結證稱：97年間開股東
      會時曾去過系爭8樓房屋及9樓增建物，裡面很髒，有擺一
      些桌椅、床、沙發，但非常髒，灰塵非常厚，應該沒有辦
      法使用，一看就感覺也沒有人使用，97年之前在紹興北街
      房屋遇到陳蕭阿巧，陳蕭阿巧說與被告同住，96年10、11
      月間陳蕭阿巧住院，由被告照顧等語及系爭8樓房屋89年
      至97年之用電明細資料為證。然依原告另主張：被告於80
      年間為阻撓原告出租系爭8樓房屋，遂搬入辦公室用品強
      占迄今，且私自換鎖，不將新鑰匙交給原告，又未善加使
      用，致系爭8樓房屋荒廢近20年，陳蕭阿巧在世時，兄弟
      因怕爭執惹陳蕭阿巧傷心，只好忍讓，今陳蕭阿巧暨已往
      生，自難容許被告無權占用等語（參見本院卷(二)第9、10
      頁之準備書(三)暨聲請狀），並參酌被告陳稱：陳蕭阿巧自
      96年10月4日起至97年8月1日死亡時，均因病住院治療等
      情（參見本院卷(一)第96頁），為原告所不爭執，以及原告
      主張被告自97年5月間起阻撓原告處分系爭8樓房屋等情，
      應認被告於80年間至今均為系爭8樓房屋之占有者，原告
      於陳蕭阿巧因病住院前則始終容忍其情，惟於陳蕭阿巧病
      重之際方起意處分系爭8樓房屋。而系爭8樓房屋及9樓增
      建物於陳蕭阿巧住院期間縱然積塵髒污，惟被告既隨同照
      顧陳蕭阿巧，則其辯稱：因陳蕭阿巧病重住院，被告晨昏
      照顧，致無暇整理系爭8樓房屋而稍有雜亂，非無使用等
      語，並非無據。又依證人陳權太證稱：其曾提供紹興北街
      房屋給陳蕭阿巧居住，兩邊來來去去，被告亦兩邊來來回
      回照顧陳蕭阿巧等語，可見陳蕭阿巧與被告於89年至97年
      間應非固定每日在系爭8樓房屋起居，期間系爭8樓房屋每
      月用電量縱然經常僅達基本度數，亦難據以認被告未實際
      居住。故原告主張：被告於97年5月間方開始占有系爭8樓
      房屋，陳蕭阿巧不可能因被告多年管理使用而決定將系爭
      8樓房屋及系爭9樓增建物交由被告使用等語，並不足採。
五綜上所述，原告主張被告無權占有系爭8樓房屋及9樓增建物，
  依民法第767條之規定，請求被告騰空遷讓返還原告，為無理
  由，應予駁回；其假執行之聲請失所附麗，應併予駁回。
六本件因事證已臻明確，兩造其餘攻擊、防禦方法及所提證據，
  經核與判決之結果不生影響，無庸逐一論述，併予敘明。
七據上論結，原告之訴為無理由。依民事訴訟法78條，判決如主
  文。
中    華    民    國   100    年    1    月    11    日
                  民事第二庭  法  官  林玲玉
以上正本係照原本作成。
如對本判決上訴，須於判決送達後20日內向本院提出上訴狀。如
委任律師提起上訴者，應一併繳納上訴審裁判費。
中    華    民    國   100    年    1    月    11    日
                              書記官  劉碧輝